【裁判字號】    99,易,2036
【裁判日期】    991130
【裁判案由】    偽造文書
【裁判全文】
臺灣臺中地方法院刑事判決              99年度易字第2036號
公  訴  人  臺灣臺中地方法院檢察署檢察官
被      告  郭明儀
上列被告因偽造文書案件，經檢察官追加起訴（99年度偵緝字第
1135號），嗣因被告就被訴事實為有罪之陳述，經本院告知簡式
審判程序之意旨，並聽取公訴人、被告之意見後，本院合議庭裁
定由受命法官獨任依簡式審判程序審理，判決如下：
    主    文
郭明儀共同犯使公務員登載不實罪，處有期徒刑貳月，如易科罰
金，以新臺幣壹仟元折算壹日。
    犯罪事實
一、郭明儀因缺錢花用，於民國97年間，透過某真實姓名年籍不
    詳，名為「陳老師」之成年男子結識蔡吉隆，並同意提供其
    個人身分資料配合辦理證件使用，適有簡俊卿向蔡吉隆表示
    欲購買假身份證及護照，蔡吉隆則於97年12月初某日，分別
    帶同郭明儀及簡俊卿至臺中縣大雅鄉某照相館拍攝個人大頭
    照後，再由蔡吉隆將前開2組照片交予某不詳人士進行修改
    成與簡俊卿面貌相似之照片。郭明儀即與蔡吉隆、簡俊卿（
    蔡吉隆、簡俊卿2人所涉偽造文書等案件，檢察官另行提起
    公訴）共同基於使公務員登載不實之犯意聯絡，於97年12月
    9日某時，由蔡吉隆、郭明儀共同前往臺中市西區戶政事務
    所，並由郭明儀持前開「簡俊卿」合成照片，假以國民身分
    證遺失為由，申請補領郭明儀之國民身分證，使不知情之該
    事務所承辦公務員為其列印以郭明儀名義申請補領之國民身
    分證申請書，再由郭明儀在該申請書上簽名，並假以國民身
    分證遺失為理由填載於換領國民身分證申請書，持以申請辦
    理補發國民身分證，使該不知情之承辦公務員登載前開不實
    之身分證遺失事項於職務上所掌之登記簿公文書，並據以補
    發貼有上開「簡俊卿」合成照片之「郭明儀」名義之國民身
    分證交付予郭明儀，足以生損害於戶政機關對戶政管理之正
    確性。而蔡吉隆取得前開身份證及健保卡證件後，再透過綽
    號「陳老師」之人，支付新臺幣1萬5000元與郭明儀作為報
    酬。蔡吉隆旋將前開「郭明儀」之身分證交與簡俊卿使用。
    嗣於98年3月16日11時許，蔡吉隆在金門縣水頭碼頭，欲持
    「賴茂陽」之假護照辦理入境時，為警查獲，始循線查獲上
    情。
二、案經金門縣警察局移送福建金門地方法院檢察署呈請臺灣高
    等法院檢察署檢察長令轉暨金門縣警察局移送臺灣臺中地方
    法院檢察署檢察官偵查後追加起訴。
    理    由
一、本件係經被告於準備程序期日為有罪之陳述，而經本院合議
    庭裁定由受命法官獨任以簡式審判程序加以審理，則依據刑
    事訴訟法第273 條之2 、同法第159 條第2 項之規定，不適
    用傳聞法則有關限制證據能力之相關規定；並得依同法第31
    0 條之2 之準用同法第454 條之規定製作略式判決書，依法
    僅需記載犯罪事實、證據名稱及應適用之法條，並得以簡略
    方式為之，如認定之犯罪事實、證據及應適用之法條，與檢
    察官聲請簡易判決處刑書或起訴書之記載相同者，得引用之
    ，合先敘明。
二、訊據被告郭明儀對於上開犯罪事實坦承不諱，並有同案被告
    蔡吉隆、簡俊卿之警訊及偵查筆錄、外交部領事事務局98年
    5月12日領一字第0985302440號函文暨「郭明儀」中華民國
    普通護照申請書各1份，臺中市西區戶政事務所98年11月27
    日中市西戶字第0980005803號函文暨郭明儀換領國民身分證
    申請書2份，在卷可稽，被告犯行應可認定。
三、核被告郭明儀所為，以不實之遺失為由，使公務員將此不實
    之申請理由登載於所掌公文書上，遂行申請補發不實國民身
    分證之行為，係犯刑法第214條之使公務員登載不實文書罪
    ，起訴書認係犯刑法第216條、第214條之行使使公務員登載
    不實文書罪，應有誤解。又所犯上開之罪，與蔡吉隆、簡俊
    卿間有犯意聯絡及行為分擔，均為共同正犯。爰審酌被告之
    犯罪動機、目的、手段，犯罪所生危害，犯罪後均坦承犯行
    ，犯後態度良好等一切情狀，各量處如主文所示之刑，並定
    其應執行之刑及易科罰金之折算標準。
四、不另為無罪之諭知部分：
（一）追加起訴意旨另以：97年12月9日郭明儀與蔡吉隆持前開
      「簡俊卿」之合成照片，共同前往中央健康保險局中區分
      局，由郭明儀申請核發郭明儀之健保IC卡，並由郭明儀在
      請領健保IC卡申請表上簽名，而將前開申請書，持而申請
      辦理補發健保IC卡，經承辦人員審核後，即據以核發上貼
      「簡俊卿」合成照片之「郭明儀」名義之健保IC卡交付予
      郭明儀，因認此部分亦涉有刑法第216條、第214條之行使
      使公務員登載不實文書罪嫌。
（二）訊據被告郭明儀對於上開持「簡俊卿」之合成照片，與蔡
      吉隆於97年12月9日共同前往中央健康保險局中區分局，
      由郭明儀申請核發郭明儀之健保IC卡，並在請領健保IC
      卡申請表上簽名，而將前開申請書，持而申請辦理補發健
      保IC卡，經承辦人員審核後，即據以核發上貼「簡俊卿」
      合成照片之「郭明儀」名義之健保IC卡交付予郭明儀一節
      坦承不諱，並有97年12月9日「郭明儀」請領健保IC卡申
      請表資料附卷可稽。惟按刑法第214條所謂使公務員登載
      不實事項於公文書罪，須一經他人之聲明或申報，公務員
      即有登載之義務，並依其所為之聲明或申報予以登載，而
      屬不實之事項者，始足構成，若其所為聲明或申報，公務
      員尚須為實質之審查，以判斷其真實與否，始得為一定之
      記載者，即非本罪所稱之使公務員登載不實，最高法院73
      年臺上字第1710號判例可資參照。本件關於被告郭明儀前
      往中央健康保險局中區分局，申請核發健保IC卡部分，因
      被告並非辦理遺失補發，而係辦理首次領卡，此有97年12
      月9日「郭明儀」請領健保IC卡申請表資料附卷可查。而
      對於首次領卡之申請人是否為本人一情，承辦之公務人員
      本即負有實質查核之責任，起訴書亦認為「經承辦人員審
      核」等情，並非被告一經申請，承辦人員即有登載之義務
      ，此與上開有罪部分之國民身分證遺失補領情形不同，依
      前開判例說明，被告此部分應不構成使公務員登載不實文
      書罪，亦無構成行使使公務員登載不實文書罪之情形。然
      追加起訴書認此部分如構成犯罪，與上開有罪部分有同一
      罪之關係，故本院就此部分爰不另為無罪之諭知，併此敘
      明。
五、應適用之法條：
（一）刑事訴訟法第273條之1第1項、第299條第1項前段。
（二）刑法第11條前段、第28條、第214條、第41條第1項前段。
（四）刑法施行法第1條之1第1項、第2項前段。
本案經檢察官張國強到庭執行職務。
中    華    民    國    99    年    11    月    30    日
                  刑事第十五庭  法  官  劉國賓
以上正本證明與原本無異。
如不服本判決應於收受判決後10日內向本院提出上訴書狀，並應
敘述具體理由；其未敘述上訴理由者，應於上訴期間屆滿後20日
內向本院補提理由書（均須按他造當事人之人數附繕本）「切勿
逕送上級法院」。
                                書記官  張隆成
中    華    民    國    99    年    11    月    30    日
附錄論罪科刑法條
中華民國刑法第214條
（使公務員登載不實罪）
明知為不實之事項，而使公務員登載於職務上所掌之公文書，足
以生損害於公眾或他人者，處 3 年以下有期徒刑、拘役或 5 百
元以下罰金。

司法院資訊處製作；財團法人民間司法改革基金會備份。
